臺灣高等法院花蓮分院刑事判決　　　　 96年度選上訴字第6號
上　訴　人
即　被　告　甲○○
選任辯護人　簡燦賢律師
上列上訴人因違反公職人員選舉罷免法案件，不服中華民國96年
4月26日臺灣臺東地方法院95年度選訴字第22號第一審判決（起
訴案號：臺灣臺東地方法院檢察署95年度選偵字第92號），提起
上訴，本院判決如下：
    主  文
上訴駁回。
    事  實
一、甲○○為臺東縣鹿野鄉永安村第17屆村長，為求於民國（下
    同）95年6月10日進行投票之第18屆村長選舉中順利連任，
    竟與有投票權之汪政翰（業經判決確定）基於對有投票權人
    交付賄賂而約其投票給甲○○（俗稱買票）之概括犯意聯絡
    ，於投票日前1、2日之下午6時許，在臺東縣鹿野鄉○○村
    ○○路○段249巷15號汪政翰住處，交付汪政翰新臺幣（下同
    ）2萬元，其中5,000元作為汪政翰之報酬，餘款15,000元則
    由汪政翰決定買票對象及每票金額。汪政翰收受上開金錢後
    ，除抽取1000元作為買自己一票之賄款外，餘額則自當日晚
    間起至95年6月10日上午止，連續在附表所示之地點，依序
    交付附表編號1至10所示有投票權之人（均經檢察官另為緩
    起訴處分）每人1000元（買票之對象、地點、金額詳如附表
    ），約定彼等於投票時應圈選甲○○，並均經附表之人允諾
    而收受。嗣因附表編號9之王美菊於95年6月16日前往法務部
    調查局臺東縣調查站檢舉，始悉上情。
二、案經臺灣臺東地方法院檢察署檢察官指揮法務部調查局臺東
    縣調查站執行選舉查察時發覺而自動檢舉偵查起訴。
    理  由
一、證據能力部分
    按被告以外之人於審判外之陳述，雖不符前4條之規定，而
    經當事人於審判程序同意作為證據，法院審酌該言詞陳述或
    書面陳述作成時之情況，認為適當者，亦得為證據。當事人
    、代理人或辯護人於法院調查證據時，知有第159條第1項不
    得為證據之情形，而未於言詞辯論終結前聲明異議者，視為
    有前項之同意，刑事訴訟法第159條之5定有明文。經查，被
    告及其辯護人對證人汪政翰、黃正三、王大生、李坤明、李
    月英、林添榮、林美惠、黃秀英（附表編號5）、羅玉美、
    黃秀英（附表編號6）、陽黃榮、汪阿蘭、王美菊、汪建宏
    等人於調查站及偵查中之陳述均無意見，依上開規定，彼等
    人在調查站及偵查中之證言均有證據能力。
二、認定被告犯罪之證據及理由
（一）被告交付2萬元供汪政翰買票之行為，業經汪政翰迭於調
      查局、偵查、原審審理中證述明確，核與證人黃正三、王
      大生、李坤明、李月英、林添榮、林美惠、黃秀英（附表
      編號5）、羅玉美、黃秀英（附表編號6）、陽黃榮、汪阿
      蘭、王美菊、汪建宏等人之證述情節相符。
    1.共同被告汪政翰於調查站詢問中證稱：伊與甲○○的弟弟
      陳宗和為茶廠同事，甲○○常到茶廠喝酒，所以伊與甲○
      ○熟識，甲○○於95年6月10日永安村第18屆村長選舉投
      票日前2、3天的某天下午六時許，到伊位於永安村中華路
      3段249巷15號的住處找伊，直接拿2萬元給伊，說5000元
      給伊當車馬費，叫伊幫他買15票，每票1000元，伊就幫甲
      ○○買了自己1票及黃正三、王大生、李坤明、羅玉美家
      共3口（包含羅玉美之先生張修福及母親黃秀英）、李月
      英家共3口（包含李月英之子女林添榮及林美惠）、黃秀
      英、王美菊、汪建宏及2個女性長輩（即陽黃榮及汪阿蘭
      ）的票，都是去他們家裡買的，最先在當天傍晚向伊的鄰
      居黃正三買票，接下來依序向王大生、李坤明、李月英、
      羅玉美、黃秀英（附表編號7）、汪建宏，到第二天早上
      再向2位女性長輩及王美菊買票（原審選訴卷第122、123
      頁調查筆錄）；於偵訊中具結證稱：甲○○為伊同事的哥
      哥，他於選舉前1、2天在伊家給伊2萬元，說其中5000元
      是給伊的車馬費，其餘的錢叫伊去找伊認識的親友買票，
      除了上開車馬費及伊自己的1票1000元外，其餘的錢伊都
      發出去給如附表所示之人而買票了（選他卷第85、86頁）
      ，於原審具結證稱：伊與甲○○的弟弟是同事，平常遇到
      甲○○會點頭打招呼，甲○○登記參選村長選舉後，在競
      選活動期間有向伊表示要伊支持他，並在李坤明的店裡叫
      伊幫忙買票，說下次會拿錢給伊，之後約隔一個禮拜後，
      在投票日前1、2天甲○○就到伊家中交2萬元給伊，並說
      其中5000元給伊當車馬費，請大家喝酒，其他的錢則叫伊
      負責在永安村的永隆部落幫他買票，伊就照自己的意思決
      定每人發1000元，從拿到錢的當天晚上到隔天早上，陸續
      把錢拿去向如附表所示之人買票，其中李月英一家買了李
      月英、林美惠及林添榮共3票，伊有親自交給他們3人各10
      00元，至於羅玉美一家則買了羅玉美、黃秀英及張修福共
      3票，伊去羅玉美家當天張修福不在，伊是叫羅玉美把錢
      轉交給張修福，附表內編號5、6所示之「黃秀英」是同名
      同姓之2個人，伊買票的次序如偵訊中所言，但汪建宏的
      部分是最後等到投票當天他回來後才給他錢的；之後伊買
      票完畢後，在路上遇到甲○○的弟弟時，有告訴他弟弟買
      好了（原審選訴卷第77-88頁）。
    2.證人黃正三於調查站詢問及檢察官偵訊中均陳稱：伊有此
      次鹿野鄉永安村村長選舉人資格，95年6月10日村長選舉
      投票前1天晚上，汪政翰到伊家來，在伊家外面交給伊100
      0元，並要求伊投票給村長候選人甲○○，伊收下該1000
      元並表示會投票給甲○○，之後選舉中伊也有去投票給甲
      ○○（選他卷第73-77頁）。
    3.證人王大生於調查站詢問及檢察官偵訊中均陳稱：伊認識
      甲○○及汪政翰，跟他們都是朋友關係，伊也有此次鹿野
      鄉永安村村長選舉人資格，95年6月10日村長選舉前1、2
      天，汪政翰到伊家來交給伊1000元，並要求伊投票給村長
      候選人甲○○，之後選舉中伊也有去投票給甲○○（選他
      卷第31-35頁）。
    4.證人李坤明於調查站詢問及檢察官偵訊中均陳稱：伊認識
      甲○○及汪政翰，伊也有此次鹿野鄉永安村村長選舉人資
      格，95年6月10日村長選舉前1、2天的晚上8時許，汪政翰
      到伊家外面叫伊，伊打開窗戶問他有何事，汪政翰就拿10
      00元給伊，叫伊把票投給甲○○，伊收下1000元並答應他
      的要求，之後選舉中伊也有把票投給甲○○（選他卷第80
      -84頁）。
    5.證人李月英於調查站詢問及檢察官偵訊中均陳稱：伊認識
      甲○○及汪政翰，伊也有此次鹿野鄉永安村村長選舉人資
      格，95年6月10日村長選舉投票前1天早上，汪政翰到伊家
      拿1000元給伊，叫伊把票投給甲○○，伊收下1000元並答
      應他的要求，之後投票時伊也有把票投給甲○○（選他卷
      第53-57頁）。
    6.證人林添榮於調查站詢問及檢察官偵訊中均陳稱：伊認識
      甲○○，他是永安村第18屆村長當選人，伊也有此次鹿野
      鄉永安村村長選舉人資格，95年6月10日村長選舉前2天傍
      晚時，與伊同為永安村村民的汪政翰到伊家交給伊2000元
      ，表示這是村長候選人甲○○要向伊及伊母親李月英買票
      的錢，每人1000元，要伊及母親投票支持甲○○，該2000
      元都是伊收下的，但伊母親當時也在場，她也知道這是甲
      ○○的買票錢，之後選舉中伊也確實有投票給甲○○（選
      他卷第63-67頁）。
    7.證人林美惠於檢察官偵訊中陳稱：汪政翰在95年6月10日
      村長選舉前1天傍晚到伊家給伊1000元，叫伊投票給甲○
      ○，伊也有把票投給甲○○（選他卷第88-89九頁）。
    8.證人黃秀英（與女兒羅玉美同住於臺東縣鹿野鄉○○村○
      ○路390巷5號）於調查站詢問中陳稱：伊有此次鹿野鄉永
      安村村長選舉人資格，95年6月10日投票前汪政翰有到伊
      家，當時伊及羅玉美均在家，汪政翰拿2000元出來，各給
      伊及羅玉美1000元，要求伊及羅玉美投票給甲○○（選他
      卷第48-50頁），於檢察官偵訊中亦補稱：汪政翰當天到
      伊家時，有給伊1000元，也給伊女兒及女婿各1000元，叫
      伊及女兒女婿都投票給現任村長甲○○，之後選舉中伊也
      有去投票給甲○○（選他卷第51頁）。
    9.證人羅玉美於調查站詢問中陳稱：伊認識甲○○，知道他
      競選此次永安村村長連任成功，伊也有此次村長選舉人資
      格，95年6月10日村長選舉前1天晚上7、8時許，伊的親戚
      汪政翰到伊家來，當時伊和母親黃秀英在家，汪政翰拿20
      00元出來，分別給伊及母親各1000元，要求伊及母親將票
      投給甲○○，之後選舉中伊也有去投票給甲○○（選他卷
      第68-70頁），於檢察官偵訊中亦補稱：當天汪政翰到伊
      家拿錢給伊母親，說伊家有3票，要求投票給甲○○（選
      他卷第71-72頁）。
    10.證人黃秀英（住於臺東縣鹿野鄉○○村○○路○段316號）
      於調查站詢問及檢察官偵訊中均陳稱：伊認識甲○○，他
      是永安村原本的村長，伊也有此次鹿野鄉永安村村長選舉
      人資格，95年6月10日村長選舉投票之前，與伊同為永安
      村村民的汪政翰前來伊家，在伊家外面交給伊1000元，並
      要求伊投票給村長候選人甲○○，伊收下該1000元並表示
      會投票給甲○○，之後選舉中伊也有去投票給甲○○（選
      他卷第58-62頁）。
    11.證人陽黃榮於調查站詢問及檢察官偵訊中均陳稱：伊認識
      甲○○及汪政翰，伊也有此次鹿野鄉永安村村長選舉人資
      格，在95年6月10日村長選舉投票前幾天的白天，汪政翰
      到伊家拿1000元給伊，叫伊把票投給甲○○，伊收下1000
      元並答應他的要求，之後選舉中伊也有去投票給甲○○（
      選他卷第36 -40頁）。
    12.證人汪阿蘭於調查站詢問及檢察官偵訊中均陳稱：伊認識
      甲○○，他是永安村第18屆村長當選人，伊也有此次鹿野
      鄉永安村村長選舉人資格，95年6月10日村長選舉前1、2
      天，伊的鄰居汪政翰在選舉前1天早上6時許到伊家交給伊
      1000元，表示這是村長候選人甲○○要向伊買票的錢，要
      伊投票支持甲○○，之後選舉時伊也確實投票給甲○○（
      選他卷第41-45頁）。
    13.證人王美菊於調查站詢問及檢察官偵訊中均陳稱：伊認識
      甲○○，他是原任永安村村長，伊也有此次村長選舉的選
      舉人資格，95年6月10日村長選舉前1、2天左右的早上，
      一位甲○○的汪姓朋友（即共同被告汪政翰）到伊家來，
      拿了1張1 000元的鈔票給伊，拜託伊將伊自己的1票投給
      甲○○，伊將錢收下並表示同意，之後選舉中伊也有去投
      票，但是投給另一位村長候選人吳清山（原審選訴卷第12
      0、121頁、選他卷第6-8頁）。
    14.證人汪建宏於檢察官偵訊中陳稱：伊胞兄汪政翰在95年6
      月初的村長選舉期間有給伊1000元叫伊投票給甲○○，給
      錢的時間是在投票當天早上10點多在伊家給的，伊也有投
      票給甲○○（選他卷第120、121頁）。
（二）被告甲○○辯解不採理由：
      訊之被告甲○○否認犯行，辯稱：伊沒有交錢給汪政翰叫
      他去買票。辯護人亦以：證人黃正三、王大生、李坤明、
      李月英、林添榮、林美惠、黃秀英（附表編號5）、羅玉
      美、黃秀英（附表編號6）、陽黃榮、汪阿蘭、王美菊、
      汪建宏等人之證述，僅能證明共同被告汪政翰有買票行為
      ，尚無法證明被告指示汪政翰買票或與之有共同犯意之聯
      絡。而共同被告汪政翰雖於偵審中證稱是被告拿錢授意其
      買票，然被告與汪政翰並非熟識之人，為減少被檢舉之風
      險，恐難授以買票工作。且依汪政翰之說詞，有關「被告
      有無指示1票1000元，向15人買票」及「5000元之用途」
      ，前後相異，說辭反覆，有違經驗法則，難信為真實。況
      汪政翰所述伊買票的錢是被告所交付，並無其他人可資佐
      證，復以鄉鎮基層選舉競爭激烈，為求勝選而抹黑誣陷對
      方者時有所聞，能否單以汪政翰之說詞即認定被告有買票
      行為云云。
    1.按證人之陳述有部分前後不符，或相互間有所歧異時，或
      因記憶淡忘、或事後迴護被告、或因其他事由所致，究竟
      何者為可採，法院仍得本其自由心證予以斟酌，非謂一有
      不符或矛盾，即應認其全部均為不可採信。（最高法院74
      年臺上字第1599號判例要旨、90年度臺上字第6078號判決
      要旨參照）。因之，證人供述之證據，前後縱有差異，事
      實審法院依憑證人前後之供述證據，斟酌其他證據，本於
      經驗法則與論理法則，取其認為真實之一部，作為論罪之
      證據，自屬合法（最高法院90年度臺上字第6943號判決要
      旨參照）。經查，證人汪政翰上開證詞，已明確證述係受
      甲○○之託而向前揭證人買票，所言買票時間、人數、每
      票金額等細節，均與各證人所述大致相符，至汪政翰所述
      其收受甲○○交付之金錢後，究竟由被告指示1票1千元，
      向15人買票，或由汪政翰自己決定每票金額及其中5000
      元是車馬費或買酒、買檳榔的錢等情，雖前後稍有不同，
      惟就最終決定之每票金額、買票之票數等關鍵事實所述則
      均無歧異，應堪信憑，至究係何人決定金額，及5000元是
      車馬費或買酒、買檳榔之錢，僅屬枝微細節，無關宏旨，
      依上說明，難認汪政翰之證言不可採信。
    2.選舉期間遭對手抹黑雖時有所聞，然村長選舉，選區狹小
      ，有投票權人已不多，每一票均彌足珍貴，而95年永安村
      村長選舉僅被告及吳清山二人參選，開票結果，吳清山為
      429票、被告為467票，得票數相近，若為了栽贓而替對手
      買票致自己落選，實屬愚不可及，亦非正常的選舉策略。
      而汪政翰亦因本件買票行為被判處有期徒刑2年確定，若
      非受被告指示買票，並獲取好處，何以自陷於刑責？辯護
      人辯稱汪政翰買票之行為是對手栽贓所致，與常情有違，
      不足採信，被告犯行，堪以認定。
三、論罪科刑：
    核被告甲○○所為，係犯公職人員選舉罷免法第90條之1第1
    項對有投票權人交付賄賂，約其為一定之行使罪。其與汪政
    翰間，就上開犯行，有犯意聯絡及行為分擔，均為共同正犯
    。被告前後多次對有投票權人交付賄賂，約其為一定之行使
    之犯行，時間緊接，所犯均係構成要件相同之罪名，顯係基
    於概括犯意所為，屬連續犯，均應依修正前刑法第56條以一
    罪論並加重其刑（被告行為後，刑法已刪除第56條連續犯之
    規定，如依修正後規定，應分論併罰再定其執行刑，較諸修
    正前僅論以一罪並加重其刑，不利於被告，爰適用修正前之
    規定）。原審依上開法律規定，再審酌被告甲○○身為公職
    人員，不思為民謀福，竟為私利行賄選民，敗壞選舉端正風
    氣，且犯後猶飾詞狡辯，未見悔悟等一切情狀，量處有期徒
    刑3年8月，併依公職人員選舉罷免法第98條第3項及修正前
    刑法第37條第2項之規定宣告褫奪公權5年（修正後刑法第37
    條第2項就褫奪公權期間，為1年以上10年以下，並未有利於
    被告，爰適用修正前之規定），復敘明被告甲○○已交付汪
    政翰及如附表所示之人之賄款部分，應於收受者所犯刑法第
    14 3條第1項之罪項沒收，無庸於被告甲○○部分宣告沒收
    。經核認事用法尚無違誤，量刑亦無不當。被告上訴否認犯
    罪，為無理由，應予駁回。
四、據上論斷，應依刑事訴訟法第368條，判決如主文。
本案經檢察官乙○○到庭執行職務。
中　　華　　民　　國　　96　　年　　10　　月　　12　　日
                  審判長法  官  何方興
                        法  官  王紋瑩
                        法  官  林鳳珠
以上正本證明與原本無異。
如不服本判決，應於送達後10日內，向本院提出上訴狀。其未敘
述理由者，並應於提出上訴狀後10日內向本院補提理由狀 (須附
繕本)。
                        書記官  陳有信
中　　華　　民　　國　　96　　年　　10　　月　　12　　日
附表：
┌──┬────┬───────────┬───────┐
│編號│收受賄賂│交付賄賂之處所        │交付之賄款金額│
│    │之有投票│                      │（新臺幣）    │
│    │權人    │                      │              │
├──┼────┼───────────┼───────┤
│ 一 │黃正三  │臺東縣鹿野鄉永安村中華│一千元        │
│    │        │路三段二四九巷十一號  │              │
├──┼────┼───────────┼───────┤
│ 二 │王大生  │臺東縣鹿野鄉永安村中華│一千元        │
│    │        │路三段二五八號        │              │
├──┼────┼───────────┼───────┤
│ 三 │李坤明  │臺東縣鹿野鄉永安村中華│一千元        │
│    │        │路三段二七○號        │              │
├──┼────┼───────────┼───────┤
│ 四 │李月英  │臺東縣鹿野鄉永安村中華│每人各一千元，│
│    │林添榮  │路三段二八二號        │合計三千元    │
│    │林美惠（│                      │              │
│    │三人為母│                      │              │
│    │子關係）│                      │              │
├──┼────┼───────────┼───────┤
│ 五 │黃秀英  │臺東縣鹿野鄉永安村中華│每人各一千元，│
│    │羅玉美  │路三段三九○巷五號    │另加計對羅玉美│
│    │（二人為│                      │之配偶張修福之│
│    │母女關係│                      │買票金額一千元│
│    │）      │                      │，一併給付與羅│
│    │        │                      │玉美，共給付三│
│    │        │                      │千元          │
├──┼────┼───────────┼───────┤
│ 六 │黃秀英  │臺東縣鹿野鄉永安村中華│一千元        │
│    │        │路三段三一六號        │              │
├──┼────┼───────────┼───────┤
│ 七 │陽黃榮  │臺東縣鹿野鄉永安村中華│一千元        │
│    │        │路三段二四九巷十六號  │              │
├──┼────┼───────────┼───────┤
│ 八 │汪阿蘭  │臺東縣鹿野鄉永安村中華│一千元        │
│    │        │路三段二七○號        │              │
├──┼────┼───────────┼───────┤
│ 九 │王美菊  │臺東縣鹿野鄉永安村中華│一千元        │
│    │        │路三段二六○號        │              │
├──┼────┼───────────┼───────┤
│ 十 │汪建宏  │臺東縣鹿野鄉永安村中華│一千元        │
│    │        │路三段二四九巷十五號  │              │
└──┴────┴───────────┴───────┘
附錄論罪法條：
公職人員選舉罷免法第 90-1 條第1項：
對於有投票權之人，行求期約或交付賄賂或其他不正利益，而約
其不行使投票權或為一定之行使者，處3以上10年以下有期徒刑
，得併科新臺幣100萬元以上1000萬元以下罰金。
